臺灣臺南地方法院民事判決
                                      108年度婚字第239號
原      告  甲○○
訴訟代理人  沈聖瀚律師
被      告  乙○○
訴訟代理人  賴鴻鳴律師
            黃俊達律師
            陳思紐律師
            鄭淵基律師
            陳妍蓁律師
            張嘉琪律師
上列當事人間請求離婚等事件，經本院於民國108年10月21日言
詞辯論終結，判決如下：
    主      文
准原告與被告離婚。
兩造所生未成年之長子丙○○（民國00年0月00日生）、次子丁
○○（民國000年0月00日生）權利義務之行使或負擔由兩造共同
任之，並由原告擔任主要照顧者。
訴訟費用新臺幣肆仟元由被告負擔。
    事實及理由
一、原告方面：
  （一）離婚部分：
        緣兩造於民國99年3月30日結婚，育有二未成年子女丙
          ○○（男，**年*月**日生）、丁○○（男，***年*月**
          日），此有戶籍謄本可稽，原告為飲料店店長，被告
          為○○工業區之工廠作業員，合先敘明。
        兩造於99年3月30日結婚後共同居住於臺南市○○區之婆
          家，惟被告婚後經常對原告施以言語暴力，致使原告
          心生恐懼無法再與被告同住，然為顧及二未成年子女
          教育上之權利（按：二未成年子女現就讀於臺南市○○
          國小），遂僅獨自搬回臺南市○○區之娘家，詎料被告
          竟前往原告工作地點騷擾，甚在工作場合向原告丟擲
          店內電扇及飲品，原告無法再為容忍，爰向臺南市政
          府○○分局○○分駐所報案並向鈞院聲請核發通常保護令
          （案號：***年度家護字第***號），且被告多次以通
          訊軟體發送騷擾訊息及撥打多通言語恐嚇之電話，致
          使原告迄今凡聽聞被告聲音，身體即不自覺顫抖，其
          精神上受有重大痛苦，已然影響原告生活，實難與被
          告繼續維持婚姻關係。
        基上，被告上開種種舉動造成原告精神上重大痛苦，
          已如前述，雙方婚姻實難再聯繫，且兩造迄今仍為分
          居狀態，感情逐漸疏離已漸形同陌路，客觀而論，任
          何人處於相同情形，應均無再共同維持圓滿家庭之可
          能，應認已構成民法第1052條第2項難以維持婚姻之
          重大事由，且此項事由非可歸責於原告，則原告提起
          本件訴訟，洵屬有據。
  （二）未成年子女權利義務行使及負擔部分，請鈞院酌定未成
        年子女丙○○、丁○○權利義務行使或負擔由兩造共同任之
        ，並由原告擔任主要照顧者。
  （三）對於被告答辯之陳述：
        查被告於兩造婚後經常對原告施以言語、肢體暴力，
          期間屢經原告忍耐，然被告仍未檢討自身行為，持續
          對原告有家暴行為，且多次以通訊軟體發送騷擾訊息
          及撥打多通言語恐嚇之電話，甚至原告工作地鬧事、
          騷擾，揚言欲砸店，業經原告向鈞院聲請核發通常保
          護令經准予核發在案（案號：***年度家護字第***號
          ），致使原告凡看見被告、聽聞被告聲音，身體即不
          自覺顫抖，心生莫大壓力與恐懼，精神上受有重大痛
          苦，已然影響原告生活，無法再與被告同住，迄今仍
          為分居狀態，足徵兩造實難繼續維持婚姻，難以共同
          生活。被告固不否認其對原告有情緒性、不雅之言語
          及不妥之行為，然卻辯稱僅係偶發性之行為，其已重
          新省思過去之陋習，願好好扮演丈夫及父親之角色云
          云，惟兩造婚後迄今近九年餘，被告不乏得以改過遷
          善之機會，卻未見有何改善之情，被告為避免與原告
          離婚而於本件訴訟中所為願反省之承諾，已難使原告
          相信被告之誠意與實踐之可能，且原告長久以來之隱
          忍已達極限，精神之煎熬與痛苦難用言語形容，已無
          任何空間再給予被告機會，兩造之婚姻已生破綻而無
          回復之希望，原告不得不提起本件訴訟請求與被告離
          婚，盼能終結空有婚姻關係之空殼狀態。被告所稱願
          保持目前分居狀態以期維持兩造婚姻，僅係其不願面
          對現實之辯解之詞，依一般之客觀標準，夫妻間如長
          期維持一方出於因他方之不當舉止而無法與他方共同
          生活之分居狀態，非屬正常婚姻應有之型態，任何人
          倘處於同一境況，均將喪失維持婚姻意欲，又被告存
          在本身，已成為原告心理壓力之來源，兩造原有之親
          密關係，何以消失殆盡？甚轉變成導致一方恐懼與不
          安之關係，其緣由自不待言。
        綜上所述，足徵被告種種舉動已破壞兩造婚姻存續，
          夫妻情感已蕩然無存，婚姻已生破綻無回復之希望，
          並已造成原告精神上重大痛苦，雙方婚姻實難再維繫
          ，客觀而論，任何人處於相同情形，應均無再共同維
          持圓滿家庭之可能，是以，應認已構成民法第1052條
          第2項難以維持婚姻之重大事由，且此項事由非可歸
          責於原告，則原告提起本件訴訟，洵屬有據。
  （四）並聲明：如主文第1項、第2項所示。
二、被告則抗辯稱：
  （一）關於民法第1052條第2項部分：
        兩造過去因為兩名未成年子女之教養理念上稍有不同
          ，有吵架或爭執的情形。惟此係夫妻間正常相處之過
          程，並非不得磨合或溝通，且兩造同居一處時，被告
          工作薪資皆會交給被告母親，母親再提供部分來負擔
          孩子及家中生活費，兩造之次子出生後，兩造並有協
          議由被告負擔長子教養費用、原告負擔次子教養費用
          ，一直以來皆保持同樣的模式。
        被告在107年以前確實工作薪資不穩定而有在外面欠債
          ，以致有過向原告商借五十元、一百元不等之生活費
          用之情形。約在106年12月左右，因兩造又有出現口
          角，原告搬回娘家，斯時被告便已痛定思痛，決定好
          好照顧家庭，並且求得原告原諒。被告意識到債務會
          影響到家人以及孩子的未來，與被告母親商量過後，
          決心在原生家庭之幫忙下，一次處理完所有債務，並
          尋求穩定之工作，重新開始生活。被告於107年2月間
          確實清償完債務後，希望原告能返家，是以，兩造才
          有如原告在保護令聲請案件中所提出錄音譯文之對話
          （***年家護字第***號卷第**頁），當時原告稱不可
          能再在一起了，被告既懊惱又悔恨，已經努力處理完
          債務了，妻子卻仍不願意和好，一時絕望才會說：「
          我家人幫我處理這幾百萬！尤其你又跟我這樣離開！
          我真的想開了，我也跟我媽講，我如果發生什麼問題
          ，…要死大家一起死」等語。被告亦有提到：「我也
          很有心要跟你懺悔了。」等語，顯見兩造是因為分居
          ，而被告想挽回卻遭拒絕，一時情緒才有較激烈之言
          語，並非原告所稱撥打多通言語恐嚇電話之情形。在
          原告聲請保護令之時，被告認為確實有此對話，因不
          解法律效果才於庭上表示「同意聲請人聲請本件保護
          令」，然此行為並非持續性，僅係夫妻間吵架而偶發
          之言論。此等偶發性之言語勃谿，難認已逾越夫妻通
          常所能忍受之程度。
        又證人○○○雖有證述：「兩年前有一次，被告在半夜跪
          在我家門外哭，當時被告喝了一點酒，哭說要原告回
          家住，被告就開始罵三字經…」等語。惟該次發生時
          間點亦在107年2月間，被告極力挽回原告，希望原告
          回家住之時，後來被告自覺喝酒後造成原告困擾深感
          抱歉，故而發訊息道歉（***年家護字第***號卷第**
          頁），另外也親自至原告娘家向原告及原告父母道歉
          ，當下原告及其父母三人皆表示願意原諒被告該次行
          為。
        兩造分居之後，被告自覺過去甚少陪伴兩名子女，故
          而在此分居期間主動協助接送兩名子女上下課、肩負
          起照護兩名子女之責任，重新體認到家庭以及照護子
          女之重要性，目前周二至周四未成年子女由原告照顧
          ；周五至周一由被告照顧，兩名子女亦表示難以割捨
          與兩造之情感（***年司家調字第***號卷第**-**頁
          ），可見被告在原告離家之後已重新省思自己過去的
          作為，並且為了挽回婚姻並維繫家庭，也願意一改陋
          習，好好扮演丈夫與父親之角色。
        綜觀證人證述以及原告所提出之證據，兩造過去以及
          導致原告離家之衝突主要來自於教養孩子的價值觀、
          被告金錢債務問題。惟目前兩造對於照顧孩子的方式
          各司其職，皆可合作分擔孩子的教養；另被告已清償
          完所有債務，亦在工業區擔任作業員，薪資穩定，不
          再向外借錢，亦不再飲酒，素行已改善、生活漸入佳
          境。兩造未來衝突因素降低，如能珍視婚姻，調整情
          緒及互動模式，難認無回復之希望；而僅依原告所得
          舉證之偶發衝突事實，亦非得認倘處於同一境況，任
          何人均將喪失維持婚姻希望之程度。被告誠心期望兩
          造能繼續維持婚姻狀態，被告願答應原告任何要求，
          即使保持目前分居狀態，被告亦能接受，歷經此次變
          故，被告已確實改善自己的生活型態，只希望能給家
          人一個安穩的生活，也給孩子一個完整的家。
  （二）倘認兩造有得離婚之事由，未成年子女之親權行使部分
        ：兩造分居後，目前兩造自行協議每周二至周四由原告
        照顧；周五至周一由被告照顧，被告因有感家庭和睦的
        重要性，故而盡力陪伴兩名子女。兩造皆能掌握兩名子
        女的學習情形，並且兩造均有經濟能力足以負擔兩名子
        女之生活起居，兩造均具備行使親權之能力。鑒於兩名
        未成年子女均與兩造維持緊密互動關係，並難以割捨與
        兩造間之情感，被告認若裁判離婚，兩名未成年子女應
        由兩造共同行使親權為宜，生活照顧、會面交往模式可
        維持目前狀態，未來得由兩造自行協議或針對未成年子
        女就學狀況做修改，保持會面彈性。
  （三）並聲明：原告之訴駁回。
三、兩造不爭執之事實：
  （一）兩造於**年*月**日結婚，婚後育有長子丙○○（**年*月
        **日生）、次子丁○○（***年*月**日生），兩造之婚姻
        關係現仍存續中，此並有戶籍謄本影本1件、戶口名簿
        影本1件附卷可稽。
  （二）兩造婚後同住在臺南市○○區○○路00巷00號，嗣原告於**
        *年**月或**月間搬離兩造之住所，返回娘家居住，而
        與被告分居迄今。於分居期間，子女於每週一至週四與
        原告同住，於每週五至週日與被告同住，嗣因子女補習
        緣故，改為每週一子女亦與被告同住。
四、得心證之理由：
  （一）關於離婚部分：
        按有民法第1052條第1項所列十款以外之重大事由，難
          以維持婚姻者，夫妻之一方得請求法院判決離婚，同
          法第1052條第2項著有明文。而是否有難以維持婚姻
          之重大事由，應斟酌破壞夫妻共同生活之具體情事，
          是否客觀上達於動搖夫妻之共同生活，致婚姻已生破
          綻而無回復之希望，且客觀上任何人倘處於同一境況
          ，均將喪失維持婚姻意欲之程度判斷之，即應從婚姻
          之目的加以觀察，且婚姻係以終生共同生活為目的之
          一男一女之合法結合關係，故夫妻為謀共同生活體之
          幸福營運，即須夫妻互信、互諒，尤其夫妻以誠相待
          ，俾建立永久持續性之包括精神、肉體、經濟等多層
          面之生活關係，是對家庭生活之美滿幸福，有妨礙之
          情形，即得認其與此之所謂難以維持婚姻之重大事由
          相當，即應允許其離婚以消滅婚姻關係。又婚姻生活
          之維持，端賴夫妻雙方互愛、互信、互諒，始期有成
          ，若夫妻已別居多年，相互信賴基礎動搖，即應認其
          婚姻已生破綻，屬難以維持婚姻之重大事由。再按夫
          妻均有民法第1052條第1項所定情形之一時，僅雙方
          各得向法院請求離婚，不能以請求之一方亦有判決離
          婚原因，即謂其不得訴請離婚，又同條第2項但書規
          定難以維持婚姻之重大事由應由夫妻之一方負責者，
          僅他方得請求離婚，係為公允而設，故難以維持婚姻
          之重大事由，夫妻雙方均須負責時，應比較衡量雙方
          之有責程度，僅責任較輕之一方，得向責任較重之他
          方請求離婚，或有責程度相同時，雙方均得請求離婚
          ，始符公平（最高法院90年台上字第804號判決參照
          ）。
        查原告主張兩造尚同居時，被告經常對原告施以言語
          暴力，原告若上晚班，被告有時候會以子女刁難原告
          ，並恐嚇稱要砸店、要對店怎樣等語，被告還會向原
          告要錢，若原告不給被告錢，被告就會辱罵原告，原
          告因此與被告分居等情，被告固坦言伊以前有因收入
          不穩定在外欠債而向原告商借50元、100元不等之生
          活費之情形，惟就原告之其餘主張均否認之，且原告
          並未舉證以實其說，是除被告曾向原告要錢外，原告
          其餘主張自難採信，惟被告固曾有因經濟困難而向原
          告索取生活費情事，亦尚難因此即遽認原告有拒絕與
          被告同居之正當理由。
        又查原告主張於兩造分居後，被告曾前往原告之工作
          場所騷擾，並向原告丟擲物品，且被告多次以通訊軟
          體發送騷擾訊息及撥打多通電話言語恐嚇原告，原告
          因此向本院聲請核發保護令，經本院於***年*月**日
          以***年度家護字第***號核發通常保護令在案之事實
          ，業經本院依職權調取該通常保護令事件卷宗核閱綦
          詳，參以證人即原告之母親○○○證稱：「兩年前有一
          次，被告在半夜跪在我家門外哭，當時被告喝了一點
          酒，哭說要原告回家住，被告就開始罵三字經，並且
          說要原告死，不是原告死是被告死。」等語（詳見**
          *年*月**日言詞辯論筆錄），且被告亦不否認其曾至
          原告之工作場所丟飲料，及有騷擾、恐嚇原告之情，
          雖被告辯稱只有一、二次，不是持續性云云，應係飾
          卸之詞，不足採信，是原告之上開主張應堪認屬實。
        綜上所述，本件並無法認定原告係有充分之正當理由
          與被告分居，惟兩造分居後，被告多次騷擾、恐嚇原
          告，致原告更不敢與被告同居，兩造分居迄今已2年
          ，空有夫妻之名，而無夫妻之實，堪認兩造間維持婚
          姻生活之互愛、互信、互諒基礎已經動搖，實難期兩
          造共同追求幸福美滿之婚姻生活，自堪認兩造有難以
          維持婚姻之重大事由存在，且該重大事由兩造均屬可
          歸責，是原告以兩造有民法第1052條第1項以外之重
          大事由，難以維持婚姻，而請求判決離婚，於法有據
          ，應予准許。
  （二）關於酌定未成年子女權利義務之行使或負擔部分：
        按「夫妻離婚者，對於未成年子女權利義務之行使或
          負擔，依協議由一方或雙方共同任之。未為協議或協
          議不成者，法院得依夫妻之一方、主管機關、社會福
          利機構或利害關係人之請求或依職權酌定之」；「法
          院為前條裁判時，應依子女之最佳利益，審酌一切情
          狀，尤應注意下列事項：子女之年齡、性別、人數
          及健康情形。子女之意願及人格發展之需要。父母
          之年齡、職業、品行、健康情形、經濟能力及生活狀
          況。父母保護教養子女之意願及態度。父母子女間
          或未成年子女與其他共同生活之人間之感情狀況。
          父母之一方是否有妨礙他方對未成年子女權利義務行
          使負擔之行為。各族群之傳統習俗、文化及價值觀
          。」，民法第1055條第1項、第1055條之1第1項分別
          定有明文。
        查本件兩造所生之長子丙○○（**年*月**日生）、次子
          丁○○（***年*月**日生）均尚未成年，本院審酌兩造
          對於所生未成年子女丙○○、丁○○權利義務之行使或負
          擔，已有共識由兩造共同任之，並由原告擔任主要照
          顧者，且本院依職權囑託臺南市童心園社會福利關懷
          協會派員訪視兩造，所得之評估與建議為：「㈠綜合
          評估：⒈親權能力評估：兩造身體健康狀況均屬良好
          ，無特殊疾病，而兩造均有穩定之工作及經濟收入，
          均足以負擔兩名未成年人之生活起居無虞，而聲請人
          （即本件原告）為兩名未成年人之主要照顧者，聲請
          人具備實際照護未成年子女之經驗，並可妥善打理兩
          名未成年人的生活起居；而相對人（即本件被告）在
          聲請人離家後即接手負擔兩名未成年人之照護事宜，
          相對人在家人之協助下尚可妥善打理兩名未成年入之
          生活起居無虞，相對人具備基本之照護知能，而兩造
          均與兩名未成年人維繫良好且正向之互動關係，且兩
          造亦均具備良好之親屬支持糸統，未來有積極之意願
          欲協助兩造分擔兩名未成年人照顧之責，讓兩名未成
          年人得以於穩定之環境下成長，評估兩造均具備行使
          兩名未成年人親權之能力。⒉親職時間評估：兩造於
          各自之照顧時間時均能各盡其責，妥善負擔兩名未成
          年人之照顧事宜，並陪伴兩名未成年人在側，滿足兩
          名未成年人於照顧上之需求，評估兩造之親職時間充
          足且完整。⒊照護環境評估：聲請人住處為自有之平
          房建築，具備穩定性，惟生活起居空間略屬不足，難
          以提供兩名未成年人有足夠之活動空間，家務整理狀
          況普通，整體居住環境尚可，而聲請人為改善生活起
          居空間不足之問題，未來將有與其胞弟共同購置新屋
          之計畫，評估聲請人之照護環境未有不利於兩名未成
          年人成長；而相對人則因擔憂遭到街坊鄰居之非議，
          故而與社工約定於便利商店進行訪視，因此社工難以
          進一步了解相對人之照護環境。⒋親權意願評估：聲
          請人雖因相對人素行不良之行為而有爭取單方行使兩
          名未成年人親權之想法，惟聲請人考量相對人為家中
          獨子並須承擔傳宗接代之使命，故為避免兩造家族間
          之紛爭，聲請人期待以維持共同監護之方式，讓兩造
          均能陪伴兩名未成年人成長，而聲請人亦能監督相對
          人之照顧能力；而相對人則期待兩造維持婚姻關係並
          由兩造持續負擔兩名未成年人之親權，但如兩造間由
          法院裁判離婚，相對人則認為其為家中獨需有子嗣以
          延續家族之香火，故相對人期待身為長子之未成年人
          -丙○○由相對人單方行使親權，而幼子未成年人-丁○○
          之親權則由聲請人獨自任之。⒌教育規劃評估：兩名
          未成年人現均已穩定就學中，聲請人為避免兩名未成
          年人需再重新適應就學環境，因此即便未來轉換親權
          人，聲請人亦未有替兩名未成年人轉學之規畫，而兩
          造在兩名未成年人之教育上均以學區內之學校為優先
          考量，且兩造均願意視兩名未成年人之學習狀況替其
          補充相關教育資源，評估兩造之教育規畫均有符合兩
          名未成年人之成長所需。⒍未成年子女意願之綜合評
          估：兩名未成年人雖因兩造間之紛爭而輪流在兩造之
          住處居住，惟兩名未成年人適應狀況均屬良好，且未
          有照顧不當之情事，而兩名未成年人均期待兩造間得
          以和好如初並同住生活，但假使未來兩造離婚關係成
          立，兩名未成年人均認為其與兩造均維繫友好且緊密
          之互動關係，因此難以割捨與兩造間之情感。㈡親權
          之建議及理由：建議由父母共同行使親權，並由聲請
          人擔任主要照顧者，且列舉需雙方同意之事項。綜上
          所述，兩造均有實際負擔兩名未成年人照顧責任之經
          驗，亦均與兩名未成年人維持正向且緊密之互動關係
          ，就過往兩名未成年人之照顧經驗，均係為聲請人主
          要打理照護事宜，而相對人則是在聲請人離家後才有
          接手分擔兩名未成年人之照護事宜，並陪伴兩名未成
          年人，聲請人之親職能力良好，而相對人則具備基本
          之親職知能，然兩造均能夠提供兩名未成年人於穩定
          之環境下成長，惟聲請人在教養兩名未成年人上教為
          嚴謹，能夠提供兩名未成年人正確之生活觀念並且規
          範，且聲請人亦具備友善父母之內涵，關於兩名未成
          年人之事宜，聲請人均能保有彈性得與相對人進行溝
          通與妥協，保有兩名未成年人之權益，而相對人則為
          放任式之教育方式，少有規範兩名未成年人之行為舉
          止，且相對人之不良行為，兩名未成年人恐有學習之
          疑慮，現未成年人-丙○○在校已出現毆打同儕等偏差
          行為，未來勢必需要有正確之教養方式以端正兩名未
          成年人之行為，然兩造均有積極爭取親權行使之意願
          ，惟相對人肩負家族子嗣延續之壓力，但考量兩名未
          成年人均與兩造保有良好之互動關係，且在兩造分居
          後，兩造尚能相互配合兩名未成年人之照護事宜，未
          有爭議，但假使兩造離婚關係成立，兩名未成年人應
          需要有主要照顧者以打理生活起居並維持生活的穩定
          性，故關於兩名未成年人親權，建議由兩造維持共同
          監護，而聲請人擔任主要照顧者應較符合兩名未成年
          人之最佳利益。」等語，有該協會以***年*月**日南
          市童心園（監）字第********號函所檢送之訪視報告
          1件附卷可稽，是本院參酌前開訪視報告之建議、兩
          造之意願，並考量子女之最佳利益，爰酌定兩造所生
          之長子丙○○、次子丁○○權利義務之行使或負擔由兩造
          共同任之，並由原告擔任主要照顧者。
五、本件事證已臻明確，兩造其餘攻擊防禦方法及舉證，於判決
    結果不生影響，爰不予一一論列，併予敘明。
六、據上論結，本件原告之訴為有理由，依家事事件法第51條，
    民事訴訟法第78條、第87條第1項，判決如主文。
中　　華　　民　　國　 108　　年　　11　　月　　4 　　日
                  家事法庭 　 法　官　葉惠玲
以上正本係照原本作成。
如對本判決上訴，須於判決送達後20日內向本院提出上訴狀。如
委任律師提起上訴者，應一併繳納上訴審裁判費。
中　　華　　民　　國　 108　　年　　11　　月　　4 　　日
                              書記官　陳玉芬